最高法院刑事裁定　　　　　　　九十六年度台抗字第六九六號
抗　告　人　甲○○
　　　　　　　　　　號
上列抗告人因自訴乙○○偽造文書案件，不服台灣高等法院台中
分院中華民國九十六年八月十五日駁回聲請再審之裁定（九十六
年度聲再字第一一一號），提起抗告，本院裁定如下：
    主  文
抗告駁回。
    理  由
本件原裁定以：「聲請人（即抗告人，下稱抗告人）甲○○聲請
再審意旨略稱：(一)、檢察官不起訴處分、駁回再議理由虛偽不實
，有再審理由。（台灣彰化地方法院檢察署）八十七年度偵字第
四三二八號（抗告人告訴被告乙○○）告訴人之告訴意旨被檢察
官不實偽造為：（將）右尺骨下端骨折需實施手術復位及骨內固
定；被偽造為肌腱韌帶縫合（而）偵結。又民國八十七年二月十
九日手術當日未上石膏有疏失，且依證物明細表未有石膏材料費
及處置費，因此被告乙○○自白虛偽，偵查不起訴處分書虛偽，
檢察官認定無偽造文書為虛偽而有再審之理由。(二)、抗告人雖另
到張天長外科治療求診，但石膏一直都固定在抗告人之傷患處，
故被告說疼痛是抗告人擅自拆除石膏所致云云為虛偽，原審採被
告自白（供述）作為判決依據，已證明虛偽。(三)、八十七年五月
十九日的手術同意書及麻醉同意書之內容『骨折將骨針拆除及異
物取出』為虛偽不實，未將骨折的骨頭重新固定復位才是致抗告
人疼痛之主因，骨折手術復位及骨內固定的手術才是八十七年五
月十九日的手術同意書、麻醉同意書簽署的目的。依八十七年二
月十九日病歷手術紀錄，僅是單一的骨折手術，未有肌腱韌帶縫
合三個月的事實，故認定被告無偽造文書，與事實不符，因偽造
文書才能配合偵查理由而推卸傷害刑責，蓋八十七年三月二十七
日抗告人已知骨折未固定復位，抗告人無理由遲至三個月後才將
骨針（異物）拆除，且骨針已拆除九年多，而抗告人有肢障及疼
痛不減情形，故被告在偵查中及原審之自白（供述）為虛偽不實
。(四)、關於證人黃聰勤之證言，黃聰勤僅對八十七年二月十九日
、五月十九日之手術同意書作證，並未對麻醉同意書作證，故筆
錄上之記載已證明是虛偽，有勘驗之必要，然原審以無必要作為
判決理由，已證明虛偽。偵查中指證字跡的程序違法，有抗告人
在旁為證，故黃聰勤偵查中所言該字跡『好像是』（其字跡）為
虛偽，且黃聰勤是謂『交給我弟弟（指抗告人）蓋印章』，並未
證稱該印章符合他的印章，故原審以無必要勘驗錄音帶之判決為
虛偽。且未命證人當場比對三顆印章、手術同意書、麻醉同意書
，未比對被告字跡，亦未說明為何不送專業鑑定，程序上違法，
自不得採為證據。又原判決理由已說明麻醉同意書有描繪跡象，
即有複製另一張麻醉同意書之事實。該字跡複製筆畫不流暢，字
體證明是複製偽造，麻醉內容即為偽造、印章為偽造，且印章模
糊不清，是偽刻甚明，已證明與偵查中黃聰勤之三顆印章不相同
，原判決以黃聰勤坦承印章是其所蓋為虛偽。故抗告人請求鑑定
將該字跡描繪之證據送調查局作鑑定並鑑定潘文敦、古天雄、周
維剛、黃聰勤及抗告人之字跡。黃聰勤已證言（稱）僅用一支筆
（色）簽同月同日之手術同意書及麻醉同意書，原審以被告自白
認定係二支筆（色）書寫手術同意書及麻醉同意書並無偽造，足
以證明此判決虛偽。(五)、關於證人黃劉桃之證言：黃劉桃在審理
中證稱：『醫生手術完原本要接骨，卻把骨頭拿掉』，黃劉桃之
證言是要接骨卻未依證言做判決理由，因此黃劉桃之證言已足以
證明原判決虛偽。(六)、鑑定報告部分：以不實之被告自白作鑑定
，已證明其為虛偽，八十七年二月六日的手術麻醉同意書為何不
評估為肌腱韌帶之手術，為何原定八十七年二月十日的手術不評
估為肌腱縫合及韌帶縫合？短短幾天內何以做不同評估？又手術
紀錄及診斷書未有肌腱韌帶之相關紀錄，而被告偽造文書是配合
偵查中肌腱韌帶已完成三個月之理由，因此證明肌腱韌帶與骨折
手術乃二種手術，被告卻在審理中送鑑定時陳述該二種手術是同
一種手術，此鑑定乃虛偽不實。原判決以手術同意書及麻醉同意
書並無偽造，乃依手術紀錄為據，然做不同評估之記載不得採為
認定手術同意書、麻醉同意書無偽造之證據，且手術同意書及診
斷書均係事後記載，被告可能作假。(七)、證人古天雄、周維剛之
證言虛偽、（彰化基督教醫院）彰基院字第八九一二五四號函為
虛偽：該二人乃本案偽造文書之共犯，其證言必定配合被告，故
該二人有利於被告之證言已證明是虛偽。又彰基（彰化基督教醫
院）與被告乃雇主（僱傭）關係，為求自己聲譽，必然配合被告
。(八)、關於手術同意書及麻醉同意書簽名、蓋章之問題：八十七
年五月十八日乙○○交給抗告人帶回的手術同意書及麻醉同意書
，醫師簽名欄上有乙○○的蓋章，而審理中及病歷上所調查的手
術、麻醉同意書卻無蓋章僅有簽名，與交給抗告人的同意書不符
，為複製偽造之文書，且病歷上八十七年五月十九日之麻醉同意
書上麻醉醫師（周維剛）的印章與乙○○的簽名重疊，已證明此
張麻醉同意書是偽造。又手術同意書及麻醉同意書中之『異物』
所指為何？為何不直接書寫『骨頭』或『碎骨』，因此該『異物
』是被告所偽造。(九)、原判決以八十七年二月六日之手術同意書
及麻醉同意書已因未到院施行手術而作廢。惟Ｘ光片之看片流程
有疏失，違反該醫療行為，故未評估韌帶肌腱縫合在先，依此自
未評估八十七年二月十九日之手術同意書及麻醉同意書之理由。
原判決以可以術前評估做不同手術乃可以理解作為無偽造手術同
意書、麻醉同意書之依據，證明是虛偽不實，為此依刑事訴訟法
第四百二十條第一項第一款、第二款、第六款、第四百二十二條
第二款、第三款聲請再審等語。經查：原確定判決駁回抗告人第
二審上訴，其上訴理由雖以『八十七年二月十九日之手術同意書
上所記載之手術名稱與同年二月六日之手術同意書所記載之名稱
不同，且被告於八十七年五月二十二日開立之診斷書，載明八十
七年二月十九日第一次手術復位及骨釘固定，並未提任何肌鍵縫
補之字樣，及上開兩份手術同意書及麻醉同意書上證人黃聰勤之
印章非真正，其上黃聰勤簽名字跡之筆色不同，係被告模仿其字
跡偽造，而證人黃劉桃亦證稱被告在出手術室後曾向伊表示有拿
掉抗告人部分右手骨骨塊』云云為其論據。惟原確定判決理由內
三之(1)至(7)已詳述其調查、取捨證據之結果，認為被告所辯『一
般手術同意書及麻醉同意書均交由病人或其家屬填寫完成，站在
醫師之立場，若無同意書，不可能為病人手術，醫師並無偽造同
意書之必要。至八十七年二月六日之手術同意書所填載之手術名
稱雖與同年月十九日之手術同意書所填載之手術名稱略有不同，
但實際上係同一手術，只是文字用語不同而已，另每次排定手術
之時間，均須將同意書交病人或其家屬填載，如未如期進行手術
，該次之同意書即作廢，本件抗告人之手傷係陳舊性傷害，稍不
小心動到患處，原來手術固定之釘子鬆動，手就會痛，因抗告人
於手術後有動到患處，造成八十七年二月十九日手術固定之釘子
鬆動，抗告人疼痛不已，伊遂建議抗告人再次手術將上次手術固
定之骨釘拆除，於同年五月十九日開刀，經抗告人同意後，伊填
載手術同意書之手術名稱並簽名或蓋章交病人帶回填寫，至麻醉
同意書雖應由麻醉醫師填載並交付，但因門診時麻醉醫師無法隨
侍在側，乃由開刀醫師將手術同意書及麻醉同意書以複寫之方式
填寫手術名稱後，同時交予病人，且門診時醫師尚有其他門診病
人需要看診，故醫師之簽名，有時由隨診之護士幫忙蓋上醫師章
，麻醉醫師則在確定要實施手術，於進開刀房前才在麻醉同意書
上簽名或蓋章，伊並無偽造上開手術同意書及麻醉同意書之必要
』等情，足以採信，而應為無罪判決之心證理由。原確定判決要
無採證認事違背經驗法則、論理法則等情形。抗告人依據(一)、刑
事訴訟法第四百二十條第一項第一、二款聲請再審部分，其並未
提出已有經確定判決以證明為原判決基礎之證據或證言係屬偽造
或變造者，所為聲請，自不能認為有理由；(二)、依據同法第四百
二十條第一項第六款、第四百二十二條第二款聲請再審部分，並
未具體表明其發現有何足以動搖原確定判決之新證據」等語；因
認本件抗告人再審之聲請，非有理由，予以駁回。本院按：依刑
事訴訟法第四百二十八條第一項後段之規定，自訴人對有罪、無
罪、免訴或不受理之確定判決，為受判決人之不利益聲請再審者
，以有刑事訴訟法第四百二十二條第一款規定之情形（即同法第
四百二十條第一款、第二款、第四款或第五款之情形）為限，不
包括發見新證據之情形。又同法第四百二十條第一項第一款、第
二款及第五款所定再審事由，依同條第二項規定，以能證明業經
判決確定，或其刑事訴訟不能開始或續行非因證據不足者為限，
始得為之。本件抗告人再審聲請意旨，有關依據刑事訴訟法第四
百二十條第一項第二款部分，並未依同條第二項提出經判決確定
之證明，其他部分，依前揭規定，則係抗告人不得據以提起再審
之事由。抗告人之再審聲請事由，無一與上開再審聲請之要件相
符。原裁定駁回其聲請，所持部分理由雖不盡妥適，稍有瑕疵，
但於裁定之本旨則無影響，難認原裁定違法。抗告意旨略以：「
(一)、證人沈東錫之談話及錄音譯文稱：『你（指抗告人）的骨剩
下一點點，你的肌腱韌帶沒有斷過，沒有手術縫合過，沒有縫合
的線』等語，係抗告人於上訴第三審時才提出，即為新事實新證
據，可證明被告偽造手術紀錄。(二)、證人黃聰勤證稱：八十七年
二月十九日及八十七年五月十九日的手術同意書不是他的字跡。
證人黃劉桃證稱：醫生由手術房出來向他說拿掉骨頭及原來是要
接骨，卻做拿骨頭手術。又偵查筆錄未有抗告人及黃聰勤簽名，
檢察官當庭勘驗字跡及印章結果符合，究竟所憑為何？原審未勘
驗錄音帶內容與筆錄是否相符即採為證據，又未對上開證詞詳加
調查。(三)、抗告人於九十六年八月二十九日門診時，向秀傳紀念
醫院骨科門診邢福達主治醫生發問『韌帶手術』、『肌腱手術』
與『骨折手術』是否相同，邢福達醫師回答：『名稱不一樣，手
術當然不一樣。動刀不同的部分，不可能是一樣的手術』等語，
經抗告人錄下，有錄音帶及譯文為證，且依八十七年二月十九日
的手術紀錄，僅為單一的骨折手術，未有肌腱、韌帶縫合的步驟
，原判決卻以被告稱診斷證明書僅記載骨折手術及骨內固定係簡
單記載，可見原判決認定八十七年二月十九日骨折手術與肌腱韌
帶實際是同一種手術，只是文字用詞不同而已，係違反自由心證
。(四)、八十七年度偵字第四三二八號被告被訴過失傷害一案，不
起訴處分書理由以：八十七年二月十九日已做好肌腱韌帶重建手
術三個月，因此拿掉骨塊等語，已證明被告供述虛偽等語。而檢
察官變造抗告人在該案之告訴意旨，稱告訴意旨是醫生建議八十
七年二月十九日肌腱韌帶重建手術，八十七年三月二十七日建議
骨針拆除及游離骨切除，憑以認定印章、字跡、內容等均無偽造
等語。然而被告於過失傷害一案已向張瓊慧檢察官坦承八十七年
二月十九日手術內容係骨折手術復位及骨內固定，並提出八十七
年五月二十二日診斷書為證。被告為推卸刑責，配合答辯狀內容
謂肌腱韌帶已重建三個月，實係偽造八十七年二月十九日手術、
麻醉同意書及八十七年五月十九日手術紀錄、診斷書。再由本狀
所附九十六年八月二十九日藥物袋內容：『主要適應症：使用非
鴉片類止痛劑無效的中度至嚴重性疼痛。維生素Ｂ12，改善末稍
性神經障礙。緩解急性骨骼肌肉之痙攣』，抗告人自八十七年五
月十九日骨針摘除手術，十多年來仍有中度至嚴重程度之疼痛，
因此八十七年五月十九日手術原因實為骨折手術復位及骨內固定
，張天長骨科醫院之診斷書內記載：『Ｘ光片檢查，骨折癒合不
良，石膏外固定』，已證明被告供述虛偽。(五)、被告坦承八十七
年五月十九日同時有其他病人看診，因此該日手術麻醉同意書醫
生簽名欄由護士代蓋醫生印章，而抗告人再審狀所附八十七年五
月十九日之手術、麻醉同意書二張均為被告親簽，因此病歷上之
手術麻醉同意書與護士交付抗告人者不同，且證人黃聰勤提出具
結書說明手術同意書及麻醉同意書係用同一隻原子筆簽名，而病
歷中之黃聰勤簽名係用兩枝不同筆簽名，顯見該手術麻醉同意書
係偽造」等語。查抗告意旨，係就原裁定已明白論斷之事項，徒
憑己見，再為爭執。其他抗告意旨，或係就其原自訴狀之內容爭
執，或係就原確定判決為事實上之爭執，均未具體指摘原裁定究
係如何違背法令，應認抗告人之抗告為無理由，予以駁回。又本
院為法律審，抗告人提出之藥物袋影本、錄音帶等，本院無從審
酌，附此敘明。
據上論結，應依刑事訴訟法第四百十二條，裁定如主文。
中　　華　　民　　國　九十六　年　 十二 　月　　六　　日
                      最高法院刑事第十一庭
                          審判長法官  林　永　茂
                                法官  蘇　振　堂
                                法官  蕭　仰　歸
                                法官  何　菁　莪
                                法官  邱　同　印
      本件正本證明與原本無異
                                      書  記  官
中　　華　　民　　國　九十六　年　 十二 　月　　十　　日
                                                Ａ
